臺灣高等法院臺南分院民事判決　九十二年度上易字第三○四號　　　Ｋ
　　　上　訴　人　戊　○　○
　　　訴訟代理人　林　瑞　成　律師
　　　被上 訴 人　甲　○　○.
　　　　　　　　　己　○　○
　　　　　　　　　丁　○　○
　　　兼右一人及
　　　左一人共同
　　　訴訟代理人　乙　○　○　.
　　　兼右二人共同
　　　訴訟代理人　丙　○　○　.
右當事人間請求分割共有物事件，上訴人對於中華民國九十二年七月十七日臺灣臺南
地方法院第一審判決（九十一年度訴字第一六三八號）提起上訴，本院已於九十三年
三月九日言詞辯論終結，判決如左：
      主      文
原判決廢棄。
兩造共有坐落臺南縣官田鄉○○段四九六之二號、地目雜、面積○點一一八八平方公
尺土地，分割如後附分割圖甲案（即現況圖）：
Ａ部分面積○點○二五二公頃，所有權全部，分歸上訴人取得。
Ｂ部分面積○點○○○六公頃、Ｃ部分面積○點○○七○公頃、Ｄ部分面積○點○
  ○二四公頃、Ｅ部分面積○點○一八一公頃，所有權全部，分歸被上訴人甲○○取
  得。
Ｆ部分面積○點○二九二公頃，所有權全部，分歸被上訴人丁○○、乙○○、丙○
  ○取得，並按所有權應有部分各三分之一保持共有。
Ｇ部分面積○點○三六三公頃，所有權全部，分歸被上訴人己○○取得。
　被上訴人己○○應給付上訴人戊○○補償金新臺幣壹拾萬陸仟玖佰壹拾捌元，
　應給付被上訴人甲○○補償金新臺幣肆萬伍仟柒佰貳拾貳元，應分別給付被上訴
　人丁○○、乙○○、丙○○補償金各新臺幣參仟玖佰零陸元。
第一、二審訴訟費用由被上訴人甲○○、己○○各負擔四分之一，被上訴人丁○○、
乙○○、丙○○各負擔十二分之一，餘由上訴人負擔。
      事      實
甲、上訴人方面：
  一聲明：求為判決：
    (一)原判決廢棄。
    (二)兩造共有坐落台南縣官田鄉○○段四九六之二地號面積一一八八平方公尺土地
      准分割如原審判決附圖乙案所示：甲部分面積二九七平方公尺土地由上訴人取
      得；乙部分面積二九七平方公尺由被上訴人甲○○取得；丙部分面積二九七平
　　　方公尺由被上訴人丁○○、乙○○、丙○○保持共有；丁部分面積二九七平方
　　　公尺由被上訴人己○○取得。
    (三)第一、二審訴訟費用由被上訴人負擔。
  二陳述：除引用原審主張及陳述外，補稱：
    (一)被上訴人甲○○於系爭土地所興建房屋時，未取得全體共有人同意，且該房屋
      並未取得建照執照、使用執照及辦理保存登記，係違章建築，經台南縣官田鄉
      公所查報台南縣政府在案，又被上訴人甲○○經台南縣政府工務局通知應於九
      十三年一月六日前辦妥補照手續，否則該局將擇期執行拆除，亦有台南縣政府
      函附卷可稽，被上訴人甲○○所有上開建物，係依法應拆除之違章建築物，為
      不受依法保護之標的，原判決之分割方案未注意及此，自有未洽。
    (二)兩造之間並無分管約定，原判決謂有分管約定，被上訴人應就此部分負舉證責
      任，況查上訴人僅對各共有人在系爭土地之占有現況不爭執而已，並非對兩造
      間有分管約定不爭執，至於占有現況如何應與分管約定有所區別，原判決將二
      者混為一談，不無違誤。
　　(三)查共有人興建房屋時本應取得全體共有人之同意，否則即為受有不當利益，既
　　　為原判決所肯認，則原審判決之分割方案無異肯認在分割後該共有人永遠可以
　　　保有此不當利益，違反公平原則。況查分割共有物判決包含交還共有物判決，
　　　採上訴人方案亦可於紛爭一次解決之目的，因此原判決顯有理由矛盾之情形。
　　　況被上訴人甲○○於系爭土地上之興建房屋，業經認定為違章建築並應擇期拆
　　　除，已如前述，則原判決所稱被上訴人現有房屋均有佔用他人土地，可能衍生
　　　其他拆屋還地訴訟，不利於土地經濟效用與共有人之利益云云，即有未當。
    (四)查被上訴人甲○○於原審判決後，曾在中間人之協調下同意以總價新台幣七十
      六萬元補償依原判決分割方案上訴人減少受分配土地之損失，此有證人即參與
      協調人鄭朝崇足資傳證，因此原審法院或本院囑託鑑定系爭土地之價格，均屬
      偏低，而如依該二個鑑定結果補償，自失公允。
    (五)若仍認為應以系爭土地之現況作為判決分割方案，上訴人主張應將附圖Ｄ部分
      （即公井）面積二四平方公尺由二造依原有比例保持共有，並將被上訴人甲○
      ○不使用之附圖Ｂ部分面積六平方公尺部分歸上訴人取得，以符合所謂「現狀
      」，並降低上訴人因原物分配不足所引起之損失。
    (六)當初兄弟共有系爭土地之分管，係以拉繩分四等份，用抽籤方式決定位置，當
      時未考慮到土地深度不同，以為按照繩子拉的長度均分就是四等份，當時抽籤
      完後，各自在分管的土地上蓋房子。被上訴人甲○○要蓋目前鋼筋混凝土三層
      樓房時，有勸等分割完後再蓋。不同意與被上訴人己○○交換位置。
  三證據：除引用原審所提之證據外，補提現場彩色照片六張及彩色列印圖片五張為
    證，請函查共有人甲○○所有之三層樓房是否為違章建築及囑託鑑定分割方案間
    之補償金額，請求勘驗現場並訊問證人鄭朝崇。
乙、被上訴人方面：
  一聲明：求為判決：
    (一)上訴駁回。
    (二)訴訟費用由上訴人負擔。
  二陳述：除引用原審判決事實理由欄陳述外，補稱：
    (一)當初兄弟共有之分管，是用繩子拉分四等份，用抽籤方式決定位置，被上訴人
      甲○○是按照抽籤位置蓋房屋，被上訴人己○○是事後向大哥的小孩購買，當
      時分管位置就是最南邊。
    (二)被上訴人己○○願與上訴人交換分割位置，土地持分讓他增加也不用補償。
  三證據：引用原審所提之證據。
    理      由
一、上訴人起訴主張兩造共有坐落臺南縣官田鄉○○段四九六之二號面積一千一百八
    十八平方公尺土地（下稱系爭土地），上訴人與被上訴人甲○○、己○○應有部
    分各四分之一，被上訴人丁○○、乙○○、丙○○應有部分各十二分之一；該共
    有土地並無因物之使用目的而不得分割之情形，兩造亦無不得分割之約定，爰依
　　民法第八百二十三條、第八百二十四條規定，請求以如原判決附分割圖乙案所示
　　分割。
    被上訴人則以：共有人原即依系爭土地面臨道路長度區分為四等分，由上訴人、
    被上訴人甲○○、被上訴人丁○○、乙○○、丙○○之被繼承人、被上訴人己○
    ○之前手分管，其後除上訴人外，各共有人均於各自分管部份建築房屋居住，請
    求依使用現狀分割，如有超過應有部分面積則以金錢補償等語，資為抗辯。
二、查上訴人主張系爭土地為兩造所共有，其應有部分上訴人、被上訴人甲○○、己
    ○○各四分之一，被上訴人丁○○、乙○○、丙○○各十二分之一，又兩造就系
    爭土地並無不分割之約定，復無法達成分割之協議，業據提出土地登記簿謄本為
    證，並為被上訴人所自認；本件經原審法院新營簡易庭以九十一年度營調字第四
    三號案進行調解程序後，仍無法達成分割之協議，有該案卷可按，自堪信其主張
    之事實為真實。
三、按共有人得隨時請求分割共有物，但因物之使用目的不能分割或契約訂有不分割
    之期限者，不在此限，民法第八百二十三條第一項定有明文。查系爭土地之地目
    為雜，依都市計畫分區使用係屬一般農業區，其使用目的並無不能分割之情事。
    又兩造間未訂有不分割之特約，亦無法達成分割協議，業如前述，則上訴人請求
    分割共有物，核與上開法律規定相符，應予准許。
四、次按共有物之分割，應由法院依民法第八百二十四條命為適當之分配，不受當事
    人主張之拘束。按法院裁判分割，應斟酌共有物之客觀情狀及四周狀況、分割後
    之經濟效益、當事人之使用現況及主觀意願等因素，秉持公平原則，顧慮全體共
    有人之利益，以達社會經濟之目的。又若有共有人不能按其應有部份受分配，或
    所受分配之不動產，價格不相當者，則應以適當之價格補償之，始符合公平經濟
    之原則。
  (一)經查，系爭土地東側面臨十二公尺寬之鄉道（北通渡子頭、南至南寶高爾夫球場
    ），自北至南依序由上訴人、被上訴人甲○○、被上訴人丁○○、乙○○、丙○
    ○三人、被上訴人己○○分管占有使用；上訴人分管部分，舖有水泥地面，南側
    有一間破舊瓦片屋頂木造平房，現堆置廢棄木材，距分管線尚有一點二公尺；被
    上訴人甲○○分管部分，北距分管線尚有七十公分有棟未保存登記三層鋼筋混凝
    土樓房，南隔目前久無人使用由鄉公所挖掘之公井，有間磚造平房及平房倉庫，
    其南之分管線有堵圍牆；被上訴人丁○○、乙○○、丙○○三人部分，北面隔一
    小空地後為磚造平房、加強磚造二層三之樓房，南側為木造搭棚架搭車棚；被上
    訴人己○○分管占有使用部分，北隔一小空地後為一棟鋼骨架造鐵皮平房，南面
    為蔬菜園及園，最南端有一搭棚車庫等情，業經原審法院及本院分別現場勘驗
    ，均製有勘驗筆錄附卷，並有臺南縣麻豆地政事務所九十一年十月四日所測量字
    第○九一○○○八一七八號函附現況圖在卷可稽（見原審卷第四十、四二頁），
    復有上訴人提出之現場照片四張及被上訴人提出之現場照片六張（見本院卷第二
    五、五九至六二頁）可憑，堪可認定。上訴人雖在書狀稱兩造就系爭土地並未分
    管云云，惟由上訴人本人在勘驗現場之陳述「當時抽籤後，各自在分管的土地上
    蓋房子」之內容，及其後兩造占有使用情形之現況，謂兩造無分管契約，要難採
    信。
  (二)再就分割方案之選擇：
    本件上訴人主張以附圖乙方案分割，即以各共有人應有部份比例所得土地面積進
    行分割；被上訴人甲○○、己○○主張共有人各人均已各在分管部分建築房屋，
    請求依使用現狀即以附圖甲方案分割。本院查：
    1.查系爭土地除上訴人分管部分土地北側部分為空地、及被上訴人己○○分管部
　　　分土地南側部份菜園及搭棚車庫等外，餘均已興建房屋，業如前述，上訴人
　　　雖爭執被上訴人所興建房屋均屬違章建築依法應予拆除云云。然被上訴人所興
　　　建房屋是否有違相關建築法令，要屬臺南縣政府該管局處權責。至本件所應審
　　　酌者，在於兩造所主張分割方式是否有害於經濟使用及當事人利益。
    2.依照上訴人主張之乙分割方案，係以各共有人應有部份比例所得土地面積進行
      分割，惟此與上訴人所述「以拉繩分四等份，用抽籤方式決定位置，各自在分
      管的土地上蓋房子」之土地使用現狀，被上訴人甲○○現有樓房占用甲部分（
      即上訴人主張分割取得）四十平方公尺，被上訴人丁○○、乙○○、丙○○現
      共有房屋占用被上訴人乙部份（被上訴人甲○○所應分割取得者）五十六平方
      公尺，被告己○○現有房屋則占用丙部份（六十二平方公尺），此有臺南縣麻
      豆地政事務所九十一年十二月十八日土地複丈成果圖如後附圖三可佐，則若依
　　　上訴人主張方案進行分割者，顯然被上訴人現有房屋均有占用他人土地之問題
　　　，不利該土地經濟效用與共有人之利益，故為本院所不採。
    3.本院採用依現狀分割之甲分割方案，尊重當時協議分管情形，在兩造共有人應
      按序自北至南將系爭土地分配予上訴人、被上訴人甲○○、被上訴人丁○○
      、乙○○、丙○○三人、被上訴人己○○；上訴人、被上訴人甲○○、被上
      訴人丁○○、乙○○、丙○○三人所分管之共有土地面積，均較其按持分計算
      所應得之面積○點○二九七公頃，按序分別少○點○○四五公頃、○點○○一
      六公頃、○點○○○五公頃，而全部○點○○六六公頃增加在被上訴人己○○
      分管之土地。
    4.本院分割共有物，固不受系爭土地最初共有人分管協議之限制，即無必然按序
      自北至南將系爭土地分配予上訴人、被上訴人甲○○、被上訴人丁○○必要。
      本件依甲分割方案分配土地最多的被上訴人己○○，表示願將地上建物拆除並
      以所受分之Ｇ部分面積○點○三六三公頃，與上訴人所受分的Ａ部分面積○點
      ○二五二公頃交換，且不必請求上訴人補償較持分面積減少土地的金額。而上
      訴人分管的Ａ部分，其上大部分土地僅舖水泥地面及南側現堆置廢棄木材之破
      舊瓦片屋頂木造平房（本院卷第五九頁），交換土地對其並無何損失，竟仍予
      以拒絕，堅欲分配在系爭土地最北邊。上訴人在系爭土地之隔鄰並無其所有之
      土地，為其所不爭；雖上訴人稱在系爭土地之附近有土地，惟未舉證以實其說
      ，又縱確附近有所有土地，上訴人分配系爭土地之各部分，均可稱為在附近，
      其既不願受分該方案Ｇ部分面積○點○三六三公頃，則何能堅持要受分在最北
      邊Ａ部分，且要求按持分所應得之面積○點○二九七公頃。
    5.上訴人主張於被上訴人甲○○在其分管之Ｃ部分面積○點○○七○公頃興建未
      保存登記三層鋼筋混凝土樓房時，雖有出面阻止而仍執意興建，惟被上訴人甲
      ○○其分管之土地既較其依持分計算之面積少，有無興建該棟樓房當不致影響
      所應採用之分割方案。另上訴人主張應將附圖Ｄ部分（即公井）面積二四平方
      公尺由兩造依原有比例保持共有，惟現兩造並未該公井取水作日常生活或灌溉
      使用，無保持共有必要，且如該土地由兩造共有，被上訴人甲○○受分土地將
      分隔兩處致使用不便，故仍分配由被上訴人甲○○取得較為適宜。再附圖Ｂ部
      分面積六平方公尺部分，由上訴人所提出之現場照片（本院卷第五九頁），為
      被上訴人甲○○三層樓房窗戶凸出物及置有冷氣機，並非不使用；且被上訴人
      甲○○所受分之土地面積合計僅○點○二八一公頃，較其按持分計算所應得之
      面積○點○二九七公頃，減少○點○○一六公頃，且「現狀」即係由被上訴人
      甲○○占有使用，自不宜將該部分土地分配給上訴人。
    6.綜上各點，本院認採如後附甲分割方案即使用現狀分割，較為妥適。不採用上
      訴人所主張牽動兩造地上物現狀較多而不利社會經濟之分割方案乙。
  (三)按以原物分配時，如共有人中，有不能按其應有部分受分配者，得以金錢補償之
    ，民法第八百二十四條第三項定有明文。
    1.系爭土地面積為○點一一八八公頃，上訴人、被上訴人甲○○、被上訴人丁○
      ○、乙○○、丙○○三人、被上訴人己○○按持分計算，所應受配分之面積為
      ○點○二九七公頃，惟按序分配○點○二五二公頃、○點○二八一公頃、○點
      ○二九二公頃、○點○三六三公頃；被上訴人己○○增加○點○○六六公頃，
      惟為共有人之上訴人、被上訴人甲○○、被上訴人丁○○、乙○○、丙○○三
      人按序分別減少○點○○四五公頃、○點○○一六公頃、○點○○○五公頃，
      不能按其應有部分受分配，依首開說明，自應以金錢補償之。
    2.補償金之計算基準：系爭土地之公告現值為每平方公尺新臺幣（下同）二千二
      百元，而原審法院囑託梁瑞庭建築師事務所就系爭土地現值鑑定，而評估現值
      為每平方公尺二千二百元，有土地價格鑑定書一紙存卷（原審卷第八三、八四
      頁），惟未述明其依據。而本院囑託華聲企業發展鑑定顧問公司就系爭土地現
      值鑑定，經派員實地調查鄰近地價，並由參與人員根據當地里鄰環境、交通情
      況、公共設施、使用現況、經濟發展及房地產交易現況等因素，推定系爭土地
      角邊間價區（面積四十點零五平方公尺）每平方公尺為二千五百八十元、路線
      價位區每平方公尺二千四百八十元、公井共用區（二十四平方公尺）每平方公
      尺二千二百元，並據以估算系爭土地現值二百九十四萬三千五百二十五元，應
      較為可採。上訴人雖以被上訴人甲○○於原審判決後，同意以七十六萬元補償
      伊云云，惟查被上訴人甲○○在本件分割共有物訴訟中，其受分土地面積已較
      其應分得面積為少，為受補償對象，何需對上訴人為補償，上訴人請求訊問證
      人鄭朝崇，本院認無必要；況其間復無何書面簽立，被上訴人甲○○以尚未成
      立協議，應較為可信。而梁瑞庭建築師事務所與華聲企業發展鑑定顧問公司就
　　　系爭土地現值鑑定，均較為接近，上訴人以其曾與被上訴人甲○○談及之七十
　　　六萬元，主張補償金額過低，不可採信。而應以華聲企業發展鑑定顧問公司就
　　　系爭土地現值鑑定結果，以之作為應予補償之計算基準。
    3.查依如後附分割方案甲（即現狀圖）分割，上訴人所受分Ａ部分六十二萬八千
      九百六十五元（角邊間一十萬三千三百二十九元加上路線價位區五十二萬五千
      六百三十六元共計六十二萬八千九百六十五元2,580×40.05＋2,480×211.95
      ＝103,329＋525,636＝628,964），被上訴人甲○○分得Ｂ、Ｃ、Ｅ、Ｄ部份
      為六十九萬零一百六十元（路線價區2,480×《6＋70＋181》＋公井區2,200×
      24＝690,160），被上訴人丁○○、乙○○、丙○○分得Ｆ部份七十二萬四千
      一百六十元（2,480×292＝724,160），即每人各二十四萬一千三百八十七元
      （724,160÷3＝245,293）；被上訴人己○○分得Ｇ部份九十萬零二百四十元
      （2,480×363＝900,240）。而共有人之持分價值為上訴人、被上訴人甲○○
      、己○○，均為七十三萬五千八百八十元，被上訴人丁○○、乙○○、丙○○
      三人各為二十四萬五千二百九十三元，依據首揭說明，應由被上訴人己○○自
      應給付上訴人戊○○補償金一十萬六千九百一十八元，應給付被上訴人甲
      ○○補償金四萬五千七百二十二元，應分別給付被上訴人丁○○、乙○○、
      丙○○補償金各三千九百零六元。
五、從而，上訴人本於系爭土地共有人之身分，依民法第八百二十三條、第八百二十
    四條第二項規定，請求判決分割系爭共有土地，均無不合，應以如後附甲方案（
    即現況圖）之分割方法較為公平合理，並就共有人間增減土地受分配面積部分之
　　補償金計算，均如前所述，方屬可採。原審固以該現況圖之方案分割，惟就其間
　　之補償金之酌定，尚有未洽，該分割方案，自有未當。上訴意旨指摘原判決不當
　　，求予廢棄改判，應認為有理由。自應由本院予以廢棄改判，改採如後附甲方案
　　（即現況圖）分割，並諭知共有人間分受土地價值差額之補償，如主文第二、三
　　項所示。
六、本件事證已臻明確，兩造其餘攻擊防禦方法之陳述，均與判決結果無影響，爰不
    一一論述，併此敘明。
七、本件兩造因分割方法兩造無法達成協議，被上訴人之行為按當時之訴訟程度為伸
    張權利所必要，因該行為所生之費用，本院酌量情形，依民事訴訟法第八十一條
    第二款規定，命勝訴之被上訴人亦負擔一部分之訴訟費用，即兩造就系爭土地之
    應有部分比例負擔，如主文第四項所示。
八、據上論結，本件上訴為有理由，依民事訴訟法第四百五十條、第八十條之一、第
　　七十八條、第八十五條第一項但書、第八十一條第二款，判決如主文。
中　　　華　　　民　　　國　　九十三　　年　　　三　　　月　　二十三　　日
　　　　　　　　　　　　　　　　　　臺灣高等法院臺南分院民事第三庭
~B1審判長法官　林　　輝　　雄
~B2　　　法官　徐　　宏　　志
~B3　　　法官　丁　　振　　昌
右為正本係照原本作成。
不得上訴。
中　　　華　　　民　　　國　　九十三　　年　　　三　　　月　　二十四　　日
~B法院書記官　黃　　惠　　美
